最高法院民事裁定　　　　　　　一○○年度台抗字第一五六號
抗　告　人　彭耀華
上列抗告人與馮學圳等間請求塗銷所有權移轉登記事件，對於中
華民國九十九年十一月十六日台灣高等法院裁定（九十九年度上
字第一五號），提起抗告，本院裁定如下：
    主  文
原裁定廢棄，發回台灣高等法院。
    理  由
本件抗告人就其與馮學圳、陳信豪、潘幸宜（下稱馮學圳等三人
）間請求塗銷所有權移轉登記事件，不服台灣台北地方法院九十
八年度訴字第一一九八號民事判決，提起上訴後，在原審主張共
同侵權行為之法律關係，並以請求之基礎事實同一、擴張應受判
決之事項之聲明、情事變更、訴訟標的對於數人必須合一確定為
由，追加田西漢、游世昌、寬頻房訊科技股份有限公司、郭阿美
（以上四人下稱田西漢等四人）為被告。原法院以：按在第二審
為訴之變更或追加，非經他造同意，不得為之。但請求之基礎事
實同一；擴張或減縮應受判決事項之聲明者；因情事變更而以他
項聲明代最初之聲明者；訴訟標的對於數人必須合一確定時，追
加原非當事人之人為當事人者，不在此限，民事訴訟法第四百四
十六條第一項、第二百五十五條第一項第二、三、四、五款定有
明文。故在第二審程序，追加原非當事人之人為當事人者，除同
法第二百五十五條第一項第五款所定情形外，應得他造及被追加
當事人之同意，始為合法。抗告人追加田西漢等四人及侵權行為
之法律關係部分，經田西漢等四人及馮學圳等三人所不同意，抗
告人依民事訴訟法第四百四十六條第一項前段規定之追加，即不
應准許。又同法第二百五十五條第一項第二款基礎事實同一並不
包括追加當事人，抗告人以之為由追加田西漢等四人，亦屬無據
。再按同條項第三款係指擴張應受判決事項之聲明，並不及於另
追加之當事人。抗告人追加田西漢等四人，非屬訴之聲明範圍之
擴張。末按同條項第四款之情事變更，係指客觀情事有所變更，
無法達到原來訴訟之目的，而有變更最初聲明之必要。本件抗告
人原主張伊於民國八十一年十一月八日與訴外人馮文秀達成土地
補充買賣協議，約定馮文秀應將其坐落台北市○○區○○段一小
段五五八地號、面積一百四十五平方公尺、應有部分三分之一之
土地（下稱系爭土地）出售予伊。詎馮文秀遲未履行且於九十二
年六月十七日死亡，伊遂訴請馮文秀之繼承人履行上開義務，並
獲勝訴判決確定。繼承人馮學圳竟於九十七年三月十二日，將系
爭土地移轉登記為訴外人陳建民所有，嗣陳建民於九十七年四月
九日死亡，其繼承人潘幸宜、陳信豪繼承系爭土地，惟馮學圳與
陳建民間，就系爭土地所為之買賣係通謀虛偽意思表示，乃訴請
塗銷所有權移轉登記。此與抗告人嗣後追加之事實，係主張馮學
圳等三人與田西漢等四人共同侵權行為，請求其等連帶給付金錢
賠償，雖有變更，然其中關於田西漢等四人之侵權行為，係事後
發現之新事實，非屬客觀情事有所變更，與民事訴訟法第二百五
十五條第一項第四款所稱之情事變更之規定不符。且共同侵權行
為人亦無合一確定之必要。因認抗告人追加田西漢等四人為被告
於法不合，爰以裁定予以駁回。惟按在第二審為訴之變更或追加
，因涉及審級利益問題，非經他造同意，不得為之，雖為民事訴
訟法第四百四十六條第一項前段所明定，然同條項但書規定第二
百五十五條第一項第二款至第六款情形者，不在此限。且該第二
百五十五條第一項第二款所稱之「請求之基礎事實同一」者，係
指變更或追加之訴與原訴之原因事實，有其社會事實上之共通性
及關聯性，而就原請求所主張之事實及證據資料，於變更或追加
之訴得加以利用，且無害於他造當事人程序權之保障，俾符訴訟
經濟者，均屬之。抗告人既於原法院依上開條項但書第二款「請
求之基礎事實同一」規定，追加田西漢等四人為被告，原法院自
應就抗告人追加之訴是否符合該款所規定基礎事實同一之追加合
法事由予以審究，原法院逕以該款之基礎事實同一並不包括追加
當事人為由，而為抗告人不利之裁定，即有未合。抗告論旨，執
以指摘原裁定不當，求予廢棄，非無理由。
據上論結，本件抗告為有理由。依民事訴訟法第四百九十二條，
裁定如主文。
中    華    民    國  一○○  年    二    月  二十四  日
                      最高法院民事第五庭
                          審判長法官  劉  福  聲  
                                法官  黃  義  豐  
                                法官  劉  靜  嫻  
                                法官  袁  靜  文  
                                法官  簡  清  忠  
本件正本證明與原本無異
                                      書  記  官  
中    華    民    國  一○○  年    三    月    八    日
                                                    m